最高法院刑事判決　　　　　　　　　　　　　　　　九十一年度台非字第二○七號
　　上訴人　最高法院檢察署檢察總長
　　被　告　甲○○
右上訴人因被告妨害家庭案件，對於台灣彰化地方法院中華民國九十一年五月二十九
日第二審確定判決（九十年度簡上字第一四六號，聲請案號：台灣彰化地方法院檢察
署九十年度偵字第一九五一號），認為違法，提起非常上訴，本院判決如左：
    主  文
原判決及第一審判決均撤銷。
本件不受理。
    理  由
非常上訴理由稱：「按刑法第二百四十五條第二項規定，第二百三十九條之罪配偶縱
容或宥恕者，不得告訴。又刑法第二百四十五條第二項之縱容與宥恕，其不得告訴之
範圍相同，如有告訴權人對於共犯中一人宥恕，按照告訴不可分之原則，對於其他共
犯，自亦不得告訴；刑事判決確定後，發見該案件認定之犯罪事實與所採用證據顯屬
不符，自屬審判違背法令。司法院院字第二二六一號、大法官會議釋字第一四六號分
別著有解釋。查本件原判決以被告甲○○連續與有配偶之人相姦，而論處被告妨害家
庭罪刑，固非無見。惟查本件告訴人黃勤和前於湯秀雲書立自白書後之同日（九十年
二月十八日），亦書立內載『我黃勤和原諒湯秀與甲○○情關係，不予追究……』等
詞之自白書予其妻湯秀雲，有該自白書在卷可稽（見原審卷第六五頁），且為告訴人
所承認（見原審卷第六二頁正面，九十一年三月十三日筆錄）。且告訴人於原審訊時
亦稱『……則要求他提出自白書，我寫了一張自白書給他，我只是原諒我太太……』
（見同上筆錄）。顯然告訴人於九十年三月九日提出告訴前，即已宥恕其配偶，則依
首開說明，對本件被告自亦不得告訴，依刑事訴訟法第三百零三條第二款之規定，自
應為不受理之判決。乃原審竟以『當時係因告訴人發現被告二人有眛關係後，要求
湯秀雲書立坦承姦情之自白書，並詰問湯女如何打算，湯秀雲答應離婚後，告訴人始
立具上揭自白書等情，業據告訴人及湯秀雲供述在卷（見本院九十一年三月十七日筆
錄），事後告訴人旋於同年三月九日對被告及湯秀雲二人提起告訴，而告訴人與其妻
湯秀雲二人間現復已論及離婚之事（此為告訴人供陳在卷），』認告訴人當時立具『
不予追究』之自白書僅係要湯女實供姦情並為求離婚之故所為，其應無宥恕湯女之意
，而將被告論罪科刑，其認定事實顯與卷內證據資料不符，且以告訴人事後翻異之詞
及提出告訴，否認自白書之宥恕效力，認定事實亦違背論理及經驗法則，自屬違背法
令。案經確定，爰依刑事訴訟法第四百四十一條、第四百四十三條提起非常上訴，以
資糾正。」等語。
本院按告訴乃論之罪，未經告訴者，應諭知不受理之判決，刑事訴訟法第三百零三條
第三款定有明文。所謂未經告訴，包括不得告訴及未經合法告訴之情形在內。又犯刑
法第二百三十九條之通姦罪，須告訴乃論，其經配偶縱容或宥恕者，不得告訴，同法
第二百四十五條第一項、第二項分別定有明文。而上開規定之縱容與宥恕，其不得告
訴之範圍相同，如有告訴權人對於共犯中一人宥恕，按照告訴不可分之原則，對於其
他共犯，自亦不得告訴。再配偶對於已經縱容或宥恕之姦罪，既不得告訴，檢察官據
其告訴而起訴者，應依上開法條為不受理之判決。分別經司法院院字第二二六一號、
第二三八三號解釋在案。經查本件被告甲○○自民國八十九年九月間起至九十年一月
間，連續多次與告訴人黃勤和之配偶湯秀雲相姦，觸犯刑法第二百三十九條之罪，雖
為告訴人所悉，但告訴人曾於九十年二月十八日出具自白書予其配偶，內載「我黃勤
和原諒湯秀（雲）與甲○○情關係，不予追究……」等詞，表示宥恕其配偶與被告之
姦罪，有該自白書影本附卷可稽，且為告訴人所承認（見原審卷第六二、六五頁）。
則依照上開說明，告訴人非但對其配偶不得告訴，即對被告亦不得告訴。乃告訴人竟
於宥恕後之九十年三月九日對其配偶及被告提出通相姦罪之告訴，嗣後於偵查中雖對
其配偶撤回告訴（見偵查卷第四七頁），但檢察官失察未對被告依法為不起訴處分，
即聲請台灣彰化地方法院彰化簡易庭為簡易判決予以處刑，而第一審疏未注意，為實
體上判決被告有期徒刑三月，被告上訴第二審，原審未加糾正，復認告訴人當時立具
「不予追究」之自白書僅係要其配偶實供姦情並為求離婚之故所為，其應無宥恕其配
偶之意為理由，維持第一審判決、駁回被告之上訴，其論斷不僅與論理法則及經驗法
則有違，且有適用法則不當與不適用法則之違背法令。案經確定，且於被告不利，非
常上訴意旨，執以指摘，洵有理由，應由本院將原判決及第一審判決均予撤銷，另行
諭知本件不受理之判決，以資糾正。
據上論結，應依刑事訴訟法第四百四十七條第一項第一款但書、第三百零三條第三款
，判決如主文。
中      華      民      國    九十一    年      八      月     十五     日
                              最高法院刑事第八庭
                                  審判長法官  莊  登  照
                                        法官  洪  明  輝
                                        法官  黃  一  鑫
                                        法官  魏  新  和
                                        法官  林  秀  夫
      右正本證明與原本無異
                                              書  記  官
中      華      民      國    九十一    年      八      月     二十     日
